【裁判字號】    90,上訴,348
【裁判日期】    900102
【裁判案由】    殺人未遂
【裁判全文】
臺灣高等法院臺中分院刑事判決                      九十年度上訴字第三四八號
    上  訴  人  臺灣臺中地方法院檢察署檢察官
    上  訴  人
    即  被  告  甲○○
    選任辯護人  林洸鍇
右上訴人因被告殺人未遂案件，不服臺灣臺中地方法院八十九年度訴字第七六一號，
中華民國九十年一月二日第一審判決（起訴案號：臺灣臺中地方法院檢察署八十九年
度偵字第二七四六號），提起上訴，本院判決如左：
      主  文
上訴駁回。
      事  實
一、甲○○與丙○○原即熟識，並無仇恨，民國八十八年六月十二日晚間十時許，丙○○與廖誼漢等人在外飲酒後，返回臺中市西屯區庄尾巷五號廖惇立家中，適甲○○在廖惇立家門口，與王敬宗等人一同飲酒，丙○○與甲○○因酒後細故發生
    口角，已有濃濃酒意之丙○○並多次無故出手拍打甲○○，引起甲○○反感，經
    在場人化解後，甲○○仍氣憤難消，竟基於普通傷害之犯意，執持廖惇立隔鄰之
    乙○○所有原放置於臺中市○○區○○路一六一巷六一號住處外面鐵門邊之木棍
    一支，待丙○○走出廖惇立家時，持木棍擊打丙○○頭部一下，使其因之摔倒，
    致丙○○受有頭部外傷、左側顱骨骨折併腦水腫、左側臉頰擦挫傷、兩眼結膜下
    出血、頸椎損傷等傷害，經人送醫急救後始倖免於難。
二、案經丙○○訴請臺灣臺中地方法院檢察署檢察官偵查起訴。
      理  由
一、訊據上訴人即被告甲○○固坦承在右揭時地，與告訴人丙○○發生口角，並執持
    乙○○所有之木棍之事實，惟矢口否認有何持木棍擊打告訴人頭部，致告訴人頭
    部受傷之犯行，辯稱：是告訴人喝醉酒一直無理取鬧，連續幾次後，伊因受激怒
    ，且有喝酒故拿起木棍，但有沒有打，自己也不清楚，告訴人頭部受傷，係因告
    訴人酒後與伊拉扯腳步不穩，始倒地撞及地面受傷云云。惟查：
  (一)、被告於檢察官八十九年二月二十九日訊問時供稱：「（問：為何持棍打丙○○
      的頭？）當天我不是有意持棍打他的頭，可能是不注意揮到他的頭部」；「．
      ．．順手拿起木棍揮他，並不是故意打他的頭」等語，是依被告之上開供述，
      被告於偵查中顯已自白持木棍擊打告訴人頭部之事實，而被告之上開自白，核
      與告訴人指述遭被告持木棍擊打頭部受傷之情節大致相符，並有告訴人提出之
      木棍一支扣案及卷附之澄清綜合醫院病歷資料影本、診斷證明書各一件可資佐
      證，自不容被告事後翻異前詞，任意否認曾持木棍擊打告訴人頭部之事實。
  (二)、證人即負責診治告訴人之澄清綜合醫院醫師陳勝庸於原審八十九年六月十三日
      訊問時證稱：「（問：左前額顱骨骨折部分是否可以判斷傷勢狀況為何？）是
      骨頭呈圓圈狀的凹陷，是否幾次撞無法判斷，但是一定力量要很大」；「（問
      ：提示卷內木棍之照片告訴人顱骨骨折部分是否可能揮動該木棍撞擊受傷？）
      有可能，而且該木棍用力擊頭部也有可能呈圓型凹陷骨折」；「（問：告訴人
      顱骨骨折有否可能摔倒受傷？）除非從高處摔落有可能，若站在地上摔倒不可
      能出現這種傷害」；「（問：是否可能照片內之木棍擺在地上告訴人摔倒碰撞
      木棍導致骨折？）如果站著摔倒動量應不足以導致這種傷害」；「（問：告訴
      人顱骨骨折範圍有多大？）直徑大約四、五公分，凹陷深度約０．五公分，應
      該是很大力量撞擊後導致凹陷」；「（問：如都在沒有保護之下需要多少高度
      才可能導致如告訴人顱骨骨折之傷害？）通常需要一公尺以上的高度掉落才可
      能導致，另外如是斜坡的情況，必需要重力加速度才可能導致，如是二人抱在
      一起平地時摔倒在地應不可能導致如此重的傷害」等語；又原審檢送相關資料
      至法務部法醫研究所鑑定結果，認：「以頭皮無外傷，但臚骨左側額骨有下凹
      性骨折及頸椎間板移位，同側臉頰擦挫傷，觀察似可認為被該質硬（ＰＴＯ）
      及適手之凶器所打擊．．．」；「跌倒亦有可能引致原告頭部外傷，但不應是
      下凹性骨折，除非地上有突起物」等語，此有該研究所八十九年十月二十六日
      法醫所八九理字第一九六四號函可稽；況按告訴人於原審所提其倒地處之現場
      照片所示，該處並無特殊突出可以撞擊告訴人頭部使受圓型凹陷傷害之物，則
      依證人陳勝庸之上開證述及鑑定結果所示，告訴人所受頭部左側顱骨骨折之傷
      害，如被告所辯，係因告訴人酒後與伊拉扯腳步不穩，始倒地撞及地面受傷之
      情形，殆無可能。該證人及鑑定結果，反適足證告訴人所受之傷害，確係遭被
      告持略呈圓形之木棍擊打頭部所致無疑。
  (三)、按殺人與傷害之區別，應以有無殺意為斷，其受傷之多寡，及是否為致命部位
      ，有時雖可藉為認定有無殺意之心證，究不能據為絕對標準（最高法院十八年
      上字第一三０九號、十九年上字第七一八號判例意旨參照），本件被告持木棍
      擊打告訴人頭部，雖屬人體要害部位，惟被告究係出於殺人或普通傷害之犯意
      ，揆諸前揭最高法院判例意旨，尚不得以打擊之部位作為絕對標準，乃屬當然
      。其次，告訴人於原審八十九年十二月一日訊問時陳稱：「（問：認識被告多
      久？）約四、五年，他住在隔壁村的，我們只是普通的朋友，之前也沒有打過
      架，只有在八十八年六月十一日有發生小口角，只是鬥嘴而已，不是吵架」等
      語，是依告訴人之上開陳述，被告與告訴人原係普通朋友關係，二人間亦無仇
      怨，被告實無殺害告訴人之動機與理由。再者，被告持以擊打告訴人之木棍，
      係證人乙○○所有，放置於臺中市○○區○○路一六一巷六一號住處外面鐵門
      邊已二至三年之久，業據證人乙○○於原審八十九年四月十四日訊問時證述明
      確，足見被告持以行兇之木棍，應係臨時取得，並非預先藏置；案發當時，被
      告僅執持木棍擊打告訴人一下之事實，業據被告於偵查中供明，而依卷附證物
      及調查所得，並無證據證明被告有多次擊打告訴人之行為，堪認被告所供僅擊
      打告訴人一下應屬真實；被告與告訴人係因酒後細故發生口角之事實，又分據
      告訴人及被告供明，則參諸被告係於酒後與告訴人發生口角，始臨時起意執持
      木棍擊打告訴人頭部一下之情況證據，益足以推論得知被告之擊打告訴人當非
      意在殺人，而僅係出於普通傷害之犯意。雖依告訴人於原審所繪製現場圖，告
      訴人倒地位置距被告所持木棍原放置約有十一公尺之遠，距告訴人由原處之廖
      惇立家門口外出位置約六公尺餘，然因被告與告訴人係於數次口角衝突後，始
      發生持木棍毆打之事，其事故之發展係一動態過程，並非告訴人呆立於倒地位
      置遭被告持木棍毆打頭部，從而告訴人事後推測被告係預先藏放木棍，以待其
      外出而加以攻擊，認告訴人為預謀殺人，尚難遽以採信。
  (四)、綜上所述，被告事後所辯，應係避重就輕之詞，不足採信。本件事證已臻明確
      ，被告犯行堪以認定，應予依法論科。
二、核被告執持木棍將告訴人擊打成傷，所為係犯刑法第二百七十七條第一項普通傷
    害罪。公訴意旨雖認被告前開犯行，係涉犯刑法第二百七十一條第二項、第一項
    之殺人未遂罪嫌；惟依前述，被告之行為，應僅係出於普通傷害之犯意，而非殺
    人之犯意，起訴所引法條尚有未洽，應予變更。原審法院適用刑事訴訟法第三百
    條，刑法第二百七十七條第一項，罰金罰鍰提高標準條例第一條前段規定，並審
    酌被告素行，僅為細故，即藉酒力，執持木棍擊打告訴人頭部，致告訴人受傷嚴
    重並危及其生命安全，且犯後尚未能與告訴人達成和解等一切情狀，量處有期徒
    刑一年二月，且認扣案之木棍一支，雖係被告傷害告訴人時所用，惟該木棍係證
    人乙○○所有，自無從諭知沒收，認事用法並無違誤，量刑亦堪稱允當。檢察官
    上訴意旨認被告係基於殺人犯意為前開犯行，應構成殺人未遂罪；被告上訴意旨
    否認持棍毆打告訴人，並認原判決量刑過重，仍各執陳詞，指摘原判決不當，均
    無理由，應予駁回。
據上論斷，應依刑事訴訟法第三百六十八條，判決如主文。
本案經檢察官丁○○到庭執行職務。
中      華      民      國      九十      年      五    月      十      日
                                     臺灣高等法院臺中分院刑事第六庭
                                         審判長法官
                                               法官
                                               法官
得上訴。


司法院資訊處製作；財團法人民間司法改革基金會備份。
